【裁判字號】    91,訴,817
【裁判日期】    920910
【裁判案由】    偽造文書等
【裁判全文】
臺灣屏東地方法院刑事判決                          九十一年度訴字第八一七號
    公  訴  人  臺灣屏東地方法院檢察署檢察官
    被      告  戊○○
    被      告  己○○
右列被告等因偽造文書等案件，經檢察官提起公訴（九十一年度偵字第五六一五號）
，本院判決如左：
     主  文
己○○共同行使明知為不實事項，而登載於業務上作成之文書，足以生損害於公眾及
他人，處有期徒刑月，如易科罰金以佰元折算壹日。
戊○○共同行使明知為不實事項，而登載於業務上作成之文書，足以生損害於公眾及
他人，處有期徒刑月，如易科罰金以佰元折算壹日；又為公司法規定之納稅義務
人之負責人，以不正當方法逃漏稅捐，處有期徒刑月，如易科罰金以佰元折算壹
日。應執行有期徒刑伍月，如易科罰金以佰元折算壹日。
     事  實
一、己○○與戊○○係夫妻關係（業於民國九十一年二月二十日經法院判決離婚），
    戊○○係設於高雄縣鳳山市○○○路一○○巷二十號一樓「福緣木業有限公司」
    （以下稱福緣公司）之負責人，係屬稅捐稽徵法第四十七條第一款納稅義務人，
    為公司應處徒刑規定代罰之公司負責人；己○○則負責福緣公司對外業務等工作
    。二人明知丁○○、乙○○○、甲○○、丙○○（分別為戊○○之叔父、嬸嬸、
    堂妹）四人，於八十三年間均未在福緣公司工作及領取薪資，竟求減輕應繳之稅
    捐，共同前往屏東縣恒春鎮○里路十之一號，以每人新台幣二千元之代價，總計
    八千元，向知情之丁○○（業於九十二年一月十四日死亡）取得丁○○、乙○○○、甲○○及丙○○四人之戶口名簿，並於八十四年一、二月間，基於業務上登
    載不實之犯意，利用不知情之成年會計人員，於業務上製作八十三年度之各類所
    得扣繳暨免扣繳憑單（以下簡稱扣繳憑單）上，虛偽登載丁○○、乙○○○、甲○○及丙○○於八十三年在福緣公司薪資所得均為十七萬一千四百三十二元後，
    再由前述會計人員填載營利事業所得稅結算申報書文件，併同前開扣繳憑單，於
    八十四年初某日，持向財政部臺灣省國稅局臺雄縣分局申報福緣公司之八十三年
    度營利事業所得稅而加以行使，使之營運成本增加，營利所得減少，以此不正當
    方式逃漏福緣公司營利事業所得稅約十七萬一千四百三十二元，足以生損害於乙○○○、甲○○及丙○○三人及稅捐稽徵之正確性。
     理  由
一、被告戊○○、己○○對於上開事實均坦承不諱，核與被害人乙○○○於偵查中及
    本院審理時指訴之情節相符，並有財政部臺灣省南區國稅局恒春稽徵所九十一年
    一月三十一日南區國稅恒密字第○九一○○○○六六八、○九一○○○○六六七
    、○九一○○○○六三三、○九一○○○○六六九號函及同所九十一年一月二十
    二日南區國稅高縣審字第○九一○○○四八○八、○九一○○○四八一七、○九
    一○○○四八四二一、○九一○○○四八二八號函各一紙、各類所得扣繳暨免扣
    繳媒體申報資料及財政部臺灣省南區國稅局綜合所得稅核定通知書（八十三年度
    未申報核定）各四紙在卷可稽，被告自白應與事實相符而值採信。又被告二人以
    前揭方式為福緣公司共計逃漏營利事業所得稅總額為十七萬一千四百三十二元，
    有財政部臺灣省南區國稅局高雄縣分局九十二年八月十四日南區國稅高縣二字第
    ○九二○○六一○七五號函附卷可查，本件事證已明，被告二人犯行堪以認定。
二、查被告戊○○係「福緣公司」之負責人，自屬稅捐稽徵法第四十七條所稱之公司
    法規定之公司負責人，「扣繳憑單」係被告二人業務上所製作之文書（非屬會計
    憑證，最高法院九十年度台上字第七四四四號判決參照），被告戊○○、己○○
    以明知為不實之事項，而填製上述扣繳憑單，並持以行使向財政部臺灣省國稅局
    高雄縣分局申報稅捐，足以生損害於乙○○○、甲○○、丙○○及稅捐機關課稅
    正確性，渠等所為均係犯刑法第二百十六條、第二百十五條行使業務上登載不實
    文書罪；又被告戊○○係公司負責人持製作內容不實之扣繳憑單，向財政部臺灣
    省國稅局高雄縣分局申報福緣公司八十三年度之營利事業所得稅，藉以增加成本
    支出，減少所得，以詐術逃漏營利事業所得稅，另犯有稅捐稽徵法第四十七條第
    一款、第四十一條之詐術逃漏稅捐罪。被告二人同時提出不實之丁○○、乙○○○、甲○○及丙○○四人之扣繳憑單，申報同年度（八十三年度）之營利事業所
    得稅，以達到同一年度逃漏營利事所得稅之目的，係實質上一罪。又被告等人填
    製不實之扣繳憑單之低度行為，均應為其後行使之高度行為所吸收，均不另論罪
    。公訴人意旨認為被告二人應依刑法第百十六條、第二百十條行使偽造私文書罪
    、商業會計法第七十一條第一款之罪處斷云云。惟查，本件並無證據足以證明被
    告二人偽造丁○○、乙○○○、甲○○及丙○○等四人之印章，有何用以偽造員
    工薪資請領清冊之私文書之犯行，及「扣繳憑單」係被告二人業務上所製作之文
    書，非屬會計憑證，已如前述，故公訴人就此容有所誤認，起訴法條應予變更。
    又被告二人與業已死亡之丁○○，就行使業務上登載不有實文書罪間，具有犯意
    聯絡及行為分擔，為共同正犯。又被告二人指示不知情之會計人員，製作及行使
    不實之扣繳憑單，為間接正犯。另公司為法人，公司負責人為自然人，二者在法
    律上並非同一人格主體，公司負責人為公司之代表，其為公司所為之行為，應由
    公司負責，故公司負責人為公司以詐術逃漏稅捐，因納稅義務人為公司，所犯稅
    捐稽徵法第四十一條之罪，犯罪或受罰主體仍應為公司，而非公司負責人個人，
    僅因公司於事實上無從擔負自由刑之責任，基於刑事政策之考量，故同法第四十
    七條第一款遂將納稅義務人之公司應處徒刑之規定，轉嫁於公司負責人，是公司
    負責人依該條款而適用徒刑之處罰，乃屬代罰性質，並非因其本身之犯罪而負行
    為責任。而刑法第五十五條所規定之牽連犯，必須同一人犯一罪而其方法或結果
    行為另犯他罪，必同一犯罪主體之二個以上犯罪行為間，具有目的與方法或目的
    與結果之關係，始得具裁判上一罪之價值，而從一重處斷，為處斷上之一罪。公
    司負責人為納稅義務人之公司以詐術逃漏稅捐，既非稅捐稽徵法第四十一條之犯
    罪或受罰主體，僅依同法第四十七條第一款之規定，代替公司受徒刑之處罰，自
    與本身為犯罪主體所犯其他罪名間，不具牽連犯關係，故被告戊○○所犯上開詐
    術逃漏稅捐罪及行使業務上登載不實文書罪間，即無方法與結果之牽連關係可言
    ，應分論併罰。查被告二人行為後，刑法第四十一條第一項已於九十年一月四日
    修正為：「犯最重本刑五年以下有期徒刑以下刑之罪，而受六個月以下有期徒刑
    或拘役之宣告，因身體、教育、職業、家庭之關係或其他正當事由，執行顯有困
    難者，得以一元以上三元以下折算一日。但確因不執行所宣告之刑，難收矯正之
    效，或難以維持法秩序者，不在此限」，並經總統於九十年一月十日公布，而於
    同年一月十二日生效，惟易科罰金係關於執行之事項，與罪刑之輕重問題無涉，
    自應適用新法即即修正後之刑法第四十一條第一項之規定（參照最高法院二十四
    年度總會決議(二)、二十九年上字第五二五號判例）。審酌被告二人犯罪動機，目
    的，逃漏稅捐金額不大，所生危害非重，且渠等均前無犯罪前科，有臺灣屏東地
    方法院檢察署刑案資料查註紀錄表、臺灣高等法院被告全國前案紀錄表各一紙在
    卷可憑，坦承犯行態度良好等一切情狀，分別量處如主文所示之刑，並就被告戊○○所犯上述二罪，定其應執刑之刑，並對被告二人諭知易科罰金之折算標準。
據上論斷，應依刑事訴訟法第第二百九十九條第一項前段、第三百條，稅捐稽徵法第
四十七條第一款、第四十一條，刑法第十一條前段、第二百十六條、第二百十五、第
四十一條第一項前段、第五十一條第五款，罰金罰鍰提高標準條例第一條前段、第二
條，判決如主文。
中      華      民      國    九十二    年      九      月      十      日
                                臺灣屏東地方法院刑事第五庭
                                    法  官   楊萬益
右正本證明與原本無異。
如不服本判決應於收受本判決送達後十日內向本院提出上訴書狀，其未敘述上訴理由
者，並得於提起上訴後十日內向本院補提理由書狀（均須按他造當事人之人數附繕本
 ）「切勿逕送上級法院」
                                    書記官   呂坤宗
中    華    民    國     九十二      年      九      月     二十四      日
附錄本案論罪科刑法條：
稅捐稽徵法第四十一條
  納稅義務人以詐術或其他不正當方法逃漏稅捐者，處五年以下有期徒刑、拘役或科
  或併科新台幣六萬元以下罰金。
稅捐稽徵法第四十七條第一款(法人或非法人團體負責人之刑責)
  本法關於納稅義務人、扣繳義務人及代徵人應處徒刑之規定，於左列之人適用之：
    一  公司法規定之公司負責人。
中華民國刑法第二百十六條（行使偽造變造或登載不實之文書罪）：
  行使第二百十條至第二百十五條之文書者，依偽造、變造文書或登載不實事項或使
  登載不實事項之規定處斷。
中華民國刑法第二百十五條：
  從事業務之人，明知為不實之事項，而登載於其業務上作成之文書，足以生損害於
  公眾或他人者，處三年以下有期徒刑、拘役或五百元以下罰金。


司法院資訊處製作；財團法人民間司法改革基金會備份。
